臺灣士林地方法院民事判決　　　　　　　 93年度訴字第901號
原　　　告　復華商業銀行股份有限公司
法定代理人　丙○○
訴訟代理人　辛○○
　　　　　　乙○○
　　　　　　甲○○
被　　　告　庚○○
被　　　告　戊○○
訴訟代理人　王元勳律師
　　　　　　李怡欣律師
複　代理人　丁○○
上列當事人間撤銷贈與行為等事件，本院於民國94年5 月24日言
詞辯論終結，判決如下：
    主  文
原告之訴駁回。
訴訟費用由原告負擔。
    事實及理由
一、本件被告庚○○未於言詞辯論期日到場，核無民事訴訟法第
    386 條所列各款情形，依原告之聲請，由其一造辯論而為判
    決。
二、原告起訴主張：被告庚○○於民國92年10月31日向原告借款
    新台幣（以下同）60萬元，約定借款期間自同日起至99年10
    月31日止，應按月平均攤還本息，利率按年息8 ％計算，如
    未依約按期清償時，即喪失期限利益，全部債務視為到期，
    應立即清償全部借款並給付約定利息、違約金。被告庚○○
    於借款後，僅給付至93年1 月31日止，即未再給付，迄今尚
    欠借款本金583,836 元，及自93年1 月31日起至清償日止，
    按年息百分之8 計算之利息，暨自93年2 月1 日起至清償日
    止，逾期在6 個月以內者，按上開利率10％，逾期超過6 個
    月部分，按上開利率20％計算之違約金未償，屢經原告催討
    未果，詎至93年3 月8 日，竟以贈與為原因，將坐落台北市
    士林區○○段○ ○段230 地號土地、門牌號碼台北市○○路
    295 號7 樓房屋（以下稱系爭房地）所有權各為應有部分1
    萬分之365 及全部之不動產，移轉登記予被告戊○○，並完
    成所有權移轉登記，核被告所為，係屬無償行為，且有害於
    原告之債權。為此，依據民法第244 條第1 項規定，訴請判
    決撤銷被告間之贈與行為，並將被告戊○○於93年3 月8 日
    所為所有權移轉登記予以塗銷云云，並聲明求為判決：(一)被
    告間就系爭房地，於民國93年2 月29日所為之贈與行為應予
    撤銷。(二)被告戊○○就系爭房地，於93年3 月8 日以贈與為
    原因所為之所有權移轉登記應予塗銷。
三、被告戊○○則以：被告戊○○前於89年4 月起，陸續為被告
    庚○○清償在外欠款達369 萬元，被告庚○○為償還對被告
    戊○○之欠債，經雙方於92年6 月1 日協議成立買賣契約，
    由被告庚○○將系爭房地所有權移轉登記予被告戊○○，是
    被告戊○○取得所有權非無償取得，實則基於買賣契約關係
    而受讓，僅為節稅而以贈與為原因，分3 次各於92年7 月7
    日、93年1 月6 日及同年2 月29日辦理所有權移轉登記，即
    早於被告庚○○向原告借款前，即已成立買賣契約，並無損
    害原告債權之情形，且被告間為申辦所有權移轉登記所為贈
    與契約行為，係屬通謀虛偽意思表示，乃自始無效，非得依
    據民法第244 條第1 項規定予以撤銷者，是原告主張上情為
    無理由等語置辯，並聲明求為判決：駁回原告之訴。至被告
    庚○○則未到庭答辯，亦未提出書狀為何聲明或陳述。
四、查被告2 人為兄弟關係，各於92年7 月7 日、93年1 月6 日
    及同年2 月29日委任己○○持被告所簽訂贈與契約各1 件，
    向士林地政事務所以贈與為原因申辦所有權移轉登記，而將
    被告庚○○就系爭房地之所有權應有部分，移轉登記予被告
    戊○○，而現為被告戊○○所有之該房屋及坐落基地，現在
    市場價值為7,586,000 元。另被告庚○○前於92年10月31日
    向原告借款60萬元，迄今仍積欠借款本金583,836 元，及自
    93 年1月31日起至清償日止，按年息8 ％計算之利息，暨自
    93 年2月1 日起至清償日止，逾期在6 個月以內者，按上開
    利率10％，逾期超過6 個月部分，按上開利率20％計算之違
    約金未償，即原告確為被告庚○○之債權人等情，為兩造所
    不爭執，且有土地登記謄本（卷一第13頁）、建物登記謄本
    （卷一第14頁）、借款約定書（卷一第15頁）、臺北市士林
    地政事務所94年5 月9日 北市士地三字第09430673300 號函
    暨所附登記資料（卷二第31頁以下）、放款餘額報表（卷二
    第95頁）、華淵不動產鑑定有限公司鑑估報告書（外放）等
    在卷可按，均堪信為真實。
五、茲原告主張被告間無償之贈與行為有害原告債權，而訴請撤
    銷並塗銷所有權移轉登記云云，被告戊○○以前開情詞置辯
    ，本件爭執要點經兩造協商並簡化如下：
  (一)被告間移轉所有權之原因法律關係為何？
  (二)被告得否以其等間實際法律關係對抗原告？
  (三)被告所為所有權移轉行為是否損及原告債權？
  (四)原告得否訴求撤銷系爭房地所有權贈與契約及所有權移轉登
    記？
六、本院之判斷：
  (一)被告間就系爭房地所有權所為移轉行為之原因法律關係為買
    賣契約：
  1.按各當事人就其所主張有利於己之事實，均應負舉證之責，
    故一方已有適當之證明者，相對人欲否認其主張，即不得不
    更舉反證。原告於其所主張之起訴原因，不能為相當之證明
    ，而被告就其抗辯事實，已有相當之反證者，當然駁回原告
    之請求（最高法院19年度上字第2345號、20年度上字第2466
    號判例意旨參照）。
  2.原告主張被告間移轉所有權之原因關係為贈與契約，即屬無
    償行為，惟為被告所否認，辯稱被告間乃以被告戊○○為庚○○向第三人清償債務369 萬元為對價，成立買賣契約，僅
    為節稅而以贈與為原因申辦登記等語。經查：
  (1)被告庚○○原有系爭土地所有權應有部分為2 萬分之365 ，
    系爭房屋之應有部分則為2 分之1 ，乃合併被告戊○○原有
    相同應有部分後，現在登記為被告戊○○所有權範圍，方為
    應有部分各1 萬分365 及全部等情，有上引臺北市士林地政
    事務所94年5 月9 日北市士地三字第09430673300 號函所附
    登記資料在卷可稽，並非原告如所主張被告庚○○就系爭土
    地、房屋原有所有權應有部分各為1 分萬之365 及全部。原
    告主張上情，雖提出土地及建物登記謄本各1 份為證，但其
    徒以該等謄本上登記現況，推認被告戊○○就系爭房地之全
    部所有權範圍，悉屬被告庚○○移轉登記予被告戊○○者云
    云，已有誤會，合先敘明。
  (2)原告主張被告間以贈與為原因而移轉所有權，係以土地及建
    物登記謄本為其主張之佐據，而上開不動產所有權移轉登記
    之申辦原因，雖為被告戊○○所不否認，且經本院依職權向
    臺北市士林地政事務所調取全部申辦登記文件查核無誤，但
    據被告戊○○所提出由被告庚○○所出具之保證書即借據（
    卷一第77頁）、郵政劃撥儲金存款收據（卷一第78頁以下）
    、中國信託商業銀行存入憑證（卷一第80頁）、台新國際商
    業銀行信用卡繳款憑證（卷一第80頁）、被告戊○○所簽發
    之本票（卷一第82頁以下、卷二第13頁以下）、借據（卷一
    第93頁以下）、信封（卷一第82頁以下）、放棄繼承權聲明
    書（卷一第108 頁）、繳款收執聯（卷二第9 頁以下）、信
    用卡送款單（卷二第10頁）、存款憑條（卷二第11頁）、信
    用卡帳款繳款單（卷二第12頁）、收據（卷二第14頁以下）
    等文書、本票觀之，以被告戊○○執有該等足徵為清償支出
    或債權之文書及有價證券，且外觀上可認係為清償被告庚○○欠款債務之憑證或執據，合計繳款憑證及借據、本票金額
    達3,693,086 元而論，所辯曾為被告庚○○償債369 萬元等
    情，已屬非虛。此核之上述由被告庚○○所出具之放棄繼承
    聲明書上，亦載明：被告庚○○因債務繁多，無法自行獨力
    解決，煩請己○○代為處理，為表悔改及感激之意，特立此
    聲明放棄對母親一切財產之繼承權及現有紅樓（即系爭房地
    ）及嘉義祖地產權分別移轉給戊○○與己○○2 人等語，益
    堪肯認。
  (3)再證人即被告兄弟己○○亦到庭證稱：被告庚○○在外借款
    欠債7 、8 百萬元，我幫他（指被告庚○○）還了一次，他
    就把屏東的房地過戶給我，我弟弟（指被告戊○○）幫他還
    約3 、4 百萬元，錢是我與被告戊○○帶錢南下，一家一家
    找銀行去還，被告庚○○同事部分，則由被告庚○○駕車進
    入軍區去還，91年部分是被告庚○○將單據交給被告戊○○
    去繳，被告戊○○提出的信封袋是我們帶錢下去裝錢的信封
    ，本票則是還錢後，錢莊還給我們的，被告2 人在寫下放棄
    繼承權聲明書時，有談妥把系爭房地移轉登記給被告戊○○
    ，因為該等不動產原為2 人共有，因為代書費太貴，所以移
    轉登記是我去辦理等語，亦核與被告戊○○抗辯所陳相符，
    已堪認被告戊○○抗辯為被告庚○○代償對外欠債369 萬元
    ，繼而約定以該代償數額為對價，成立買賣契約關係，由被
    告庚○○將系爭不動產所有權移轉登記予被告戊○○，係為
    節稅而通謀虛偽以贈與為原因申請辦理所有權移轉登記等情
    ，應可採信，即被告戊○○就其抗辯所為主張，已舉出相當
    之證據加以證明。
  3.原告對上開被告已舉證證明之事實復加爭執，揆之上揭舉證
    責任分配意旨，即應提出反證以明之。然原告雖否認有被告
    戊○○為被告庚○○代償之事實，惟就上述被告戊○○所提
    出文件之真正陳明不爭執，又對證人己○○證述內容表明無
    意見（卷二第90頁），卻未進一步舉證證明所稱贈與法律關
    係存在之事實，所為關於被告以贈與為實際法律上原因，而
    移轉系爭不動產所有權之主張，即不能認為有據。
  (二)被告得以買賣之原因法律關係對抗原告：
  1.按「表意人與相對人通謀而為虛偽意思表示者，其意思表示
    無效。但不得以其無效對抗善意第三人。虛偽意思表示，隱
    藏他項法律行為者，適用關於該項法律行為之規定。」，民
    法第87條定有明文。所謂通謀虛偽意思表示，係雙方通謀所
    為之虛偽意思表示，當然確定自始無效。是虛偽意思表示之
    當事人間，隱藏有他項真實之法律行為，就所為虛偽意思表
    示而言，因雙方當事人故意為不符真意之表示，欠缺效果意
    思，依民法第87條第1 項前段規定，其意思表示無效，雙方
    當事人僅得就隱藏之法律行為而為主張，無復援用所虛偽意
    思表示之餘地。至該條第1 項但書所謂善意第三人，係指該
    第三人雖知表意人與相對人為意思表示，但不知該意思表示
    為虛偽，而又與該意思表示之當事人就虛偽表示所發生之結
    果發生法律關係者而言（最高法院85台上880 號民事判決意
    旨參照）。
  2.本件被告雖以贈與契約之通謀虛偽意思表示，向地政機關申
    辦登記，而辦畢系爭房地所有權移轉登記，然隱藏之實際法
    律關係則為買賣，業經認定如前，則渠等分3 次所為贈與契
    約意思表示均屬無效，即無待於訴求撤銷，而為當然、自始
    無效。而被告固不得以其無效對抗善意第三人，然本件原告
    僅為被告庚○○之借款債權人，並非因信賴該通謀虛偽贈與
    契約意思表示之結果，而與被告庚○○發生消費借貸法律關
    係，即無從引據民法第87條第1 項但書規定，主張該贈與契
    約仍為有效，被告自仍得以渠等間買賣之法律關係對抗原告
    。
  (三)被告間因買賣而申辦所有權移轉登記，並未損害原告債權：
  1.債務已屆清償期，債務人就既存債務為清償者，固生減少積
    極財產之結果，但同時亦減少其消極財產，於債務人之資力
    並無影響，不得指為民法第244 條第1 項或第2 項之詐害行
    為（最高法院55年度台上字第2839號判例意旨參照）。
  2.本件被告庚○○對被告戊○○亦負有消費借貸債務，被告戊○○以同額金錢為對價，向被告庚○○買受其所有權應有部
    分，被告庚○○因而減少積極財產，於其資力即無影響，揆
    之上揭判例意旨，已不能認為損害原告債權而構成詐害行為
    。
  (四)原告不得訴求撤銷贈與契約及塗銷所有權移轉登記：
  1.按「債務人所為之無償行為，有害及債權者，債權人得聲請
    法院撤銷之。」；「債權人依第一項或第二項之規定聲請法
    院撤銷時，得並聲請命受益人或轉得人回復原狀。但轉得人
    於轉得時不知有撤銷原因者，不在此限。」，民法第244 條
    第1 項、第4 項固有明文。惟該條所稱債務人所為之無償行
    為或有償行為，均係真正成立之行為，不過因其行為有害於
    債權人之權利，許債權人於具備同條所定要件時聲請法院撤
    銷，若債務人與他人通謀而為虛偽意思表示者，依民法第87
    條第1 項之規定，其意思表示當然無效，此種行為有害於債
    權人之權利者，債權人祇須主張無效，以保全自己之權利，
    無聲請撤銷之必要（最高法院26年度上字第609 號判例參照
    ）。被告間贈與契約行為係屬通謀虛偽表示，有前述證據堪
    以肯認，即屬無效之行為，原告就該無效行為訴請撤銷，依
    據前揭意旨，已屬無據。
  2.又被告間向地政機關遞送之贈與契約意思表示雖屬無效，但
    渠等間確有移轉系爭不動產所有權之合意，是申辦所有權移
    轉登記原因之債權行為雖為無效，但所有權移轉之物權行為
    仍屬合法、有效，原告訴請塗銷所有權移轉登記，要無可採
    。況原告僅訴請撤銷贈與之債權行為，縱可准許，其效力亦
    不及於所有權移轉之物權行為，其逕而請求塗銷所有權移轉
    登記，仍為無從准許。另原告僅訴請撤銷被告間93年2 月29
    日之贈與行為，惟被告以該次贈與契約為原因，向地政機關
    申辦所有權移轉登記之範圍，僅有系爭房屋所有權應有部分
    4 分之1 ，此有前開台北市士林地政事務所檢送登記資料可
    參，而原告所欲塗銷所有權移轉登記者，則為被告戊○○現
    有所有權範圍之全部，則縱許原告撤銷該贈與行為，其結果
    亦無從使被告庚○○另外2 次所有權移轉行為失其原因關係
    ，經本院就此闡明後，原告仍表明不欲變更其訴之聲明，復
    無法說明據此請求塗銷全部所有權登記之理由，益顯其主張
    乏據。再原告誤以被告戊○○現有應有部分全部，乃全為自
    被告庚○○贈與而移轉所得者，進而訴請塗銷被告戊○○全
    部所有權登記，更屬無從據採。
七、從而，原告主張依據民法第244 條第1 項規定，訴請撤銷被
    告間93年2 月29日贈與契約，並塗銷就系爭房地所為所有權
    移轉登記，均為無理由，應予駁回。而本件事證已明，有關
    兩造其餘攻擊、防禦方法，經核均於上開判斷無所影響，於
    茲爰不一一贅述。
八、至有關原告是否得另依據民法第242 條前段規定，代位被告
    庚○○行使塗銷登記請求權部分，經本院闡明後，原告具體
    陳明不欲主張（卷二第90頁），則本於當事人訴訟權之保障
    ，該部分因非屬本件訴訟標的範圍內之事項，即非本院所得
    審酌，併此敘明。
九、據上論結，原告之訴為無理由，依民事訴訟法第385 條第1
    項前段、第78條判決如主文。
中　　華　　民　　國　　94　　年　　6 　　月　　7 　　日
                  民事第一庭  法  官  蕭錫証
以上正本證明與原本無異。
如對本判決上訴須於判決送達後20日內向本院提出上訴狀。
中　　華　　民　　國　　94　　年　　6 　　月　　14　　日
                              書記官  林令令
